臺灣臺中地方法院民事判決
109年度訴字第2341號
原      告  江清雄  
訴訟代理人  鄧雲奎律師
被      告  蕭圳義

訴訟代理人  蔡定生律師
被      告  蕭名宏

            蕭碧蓮  
            蕭碧華  
上二人共同
訴訟代理人  林福興律師
上列當事人間返還代墊款事件，本院於民國110年9月13日言詞辯
論終結，判決如下：
    主    文
被告乙○○、甲○○、丁○○、丙○○應各給付原告新台幣529,230元及
乙○○自民國109年7月23日、甲○○自民國109年7月24日、丁○○自民
國109年11月17日、丙○○自民國109年11月29日，均至清償日止，
均按週年利率百分之5計算之利息。
原告先位之訴及假執行之聲請均駁回。 
訴訟費用由被告乙○○、甲○○、丁○○、丙○○各負擔4分之1。
本判決第一項於原告各以新臺幣177,000元為被告乙○○、甲○○、
丁○○、丙○○供擔保後，得假執行。但被告乙○○、甲○○、丁○○、丙○○如各以新臺幣529,230元為原告預供擔保，得免為假執行。
    事實及理由
壹、程序方面：
一、按訴狀送達後，原告不得將原訴變更或追加他訴，但請求之
    基礎事實同一者，不在此限，民事訴訟法第255條第1項第2
    款定有明文。所謂請求之基礎事實同一，係指追加之訴與原
    訴之主要爭點有其共同性，各請求利益之主張在社會生活上
    可認為同一或關連，而就原請求之訴訟及證據資料，於審理
    繼續進行在相當程度範圍內具有同一性或一體性，得期待於
    後請求之審理予以利用，俾先後兩請求在同一程序得加以解
    決，避免重複審理，進而為統一解決紛爭者即屬之（最高法
    院90年度台抗字第2號裁定意旨參照）。查原告主張其為蕭
    綢之繼承人代墊遺產稅，因繼承人可能包括丁○○、丙○○，而
    追加其二人為被告，因與原請求之社會事實同一，主要爭點
    亦具共通性，原告上開訴之追加，與上揭規定相符，應予准
    許，合先敘明。
二、又為維持家庭之平和安寧，避免當事人間因家事紛爭迭次興
    訟，並符合程序經濟原則，免生裁判之牴觸，就數家事訴訟
    事件或請求之基礎事實相牽連之家事訴訟事件與家事非訟事
    件，得選擇向就其中一家事訴訟事件有管轄權之少年及家事
    法院合併請求，不受民事訴訟法第53條及第248條所定有關
    提起共同訴訟或客觀合併訴訟要件之限制，此為家事事件法
    第41條規定之立法理由。查本件原告係以其代墊蕭綢遺產之
    遺產稅為由，依無因管理規定請求其他繼承人償還代墊款，
    故非家事事件法第3條所列之家事事件，無家事事件法第41
    條第3項合併審理之適用，附此敘明。
三、再民事訴訟法第182條第1項規定訴訟全部或一部之裁判，以
    他訴訟之法律關係是否成立為據者，法院得在他訴訟終結前
    以裁定停止訴訟程序；係指他訴訟之法律關係是否成立，為
    本件訴訟先決問題者而言，若他訴訟是否成立之法律關係，
    並非本件訴訟之先決問題，則其訴訟程序即毋庸中止。查本
    件係原告請求其他繼承人償還其代墊之蕭綢遺產稅，而兩造
    對於蕭綢遺產是由其全體繼承人共同繼承一節，並未爭執，
    則原告另提起之分割遺產訴訟，與本件間即無訴訟先決關係
    存在，被告丁○○、丙○○請求於分割遺產訴訟終結確定前，停
    止本件訴訟程序，即無必要。
貳、實體方面：
一、原告主張:
㈠、兩造（以下均逕稱其姓名）及訴外人蕭世雄、蕭勝雄7人均為
    被繼承人蕭綢之子女，惟丁○○、丙○○前書立原證2之切結書
    （下稱系爭切結書）及原證6之遺產分割協議書（下稱系爭
    分割協議書），表明不願繼承遺產，同意由其餘5名繼承人
    繼承，其餘繼承人每人則應支付新臺幣（下同）12萬元予丁○○、丙○○（即丁○○、丙○○各取得60萬元），乙○○、甲○○雖未
    簽署系爭分割協議書，然其等均已依切結書約定各出資24萬
    元，並由丁○○、丙○○各取得60萬元，換取丁○○、丙○○不願繼
    承遺產中不動產之部分，是乙○○、甲○○顯已同意由其餘5位
    繼承人平均負擔遺產稅，既丁○○、丙○○不願繼承，即不需負
    擔遺產稅。而蕭綢之遺產稅共3,704,609元，業由原告繳納
    完畢，係有利於本人之管理事務，訴外人蕭世雄、蕭勝雄已
    將應分擔額給付原告完畢，爰依民法第176條第1項無因管理
    及同法第1153條等規定，請求被告各給付原告如先位聲明所
    示。
㈡、倘認蕭綢之遺產應由包括丁○○、丙○○在內之全體繼承人繼承
    ，則遺產稅亦應由全體繼承人平均負擔，則請求被告4人各
    給付原告如備位聲明所示。
㈢、聲明：
　⒈先位聲明：⑴乙○○、甲○○應各給付原告740,922元及均自起訴
    狀繕本送達翌日起至清償日止，按週年利率百分之5計算之
    利息。⑵願供擔保，請准宣告假執行。
　⒉備位聲明：⑴乙○○、甲○○、丁○○、丙○○應各給付原告529,230
    元及乙○○、甲○○均自起訴狀繕本送達翌日起，丁○○、丙○○均
    自民國109年11月4日追加被告狀繕本送達翌日起，均至清償
    日止，按週年利率百分之5計算之利息。⑵願供擔保，請准宣
    告假執行。
二、被告方面：
㈠、乙○○：丁○○、丙○○未依法於知悉得繼承之時起3個月內以書面
    向法院為拋棄繼承並通知因其拋棄而應為繼承之人，且蕭綢
    之遺產業經其繼承人辦理繼承登記完畢，可見原告之主張為
    無理由，又即使丁○○、丙○○有簽署系爭切結書，亦係權利拋
    棄，並未解除義務之承擔，仍須承擔遺產稅；再乙○○、甲○○
    均未簽署系爭分割協議書，故協議書無效，遺產稅應由7位
    繼承人共同負擔。
㈡、甲○○：原告應依父母先前所訂分產協議書履行，先等遺產分
    割好，再繳納遺產稅，且伊並未簽署遺產分割協議書，協議
    不生效力。
㈢、丁○○、丙○○：系爭分割協議書，未由全體繼承人簽署，不生
    協議效力，丁○○、丙○○雖簽署系爭切結書，但未依法律規定
    拋棄繼承，不生拋棄效力；又遺產中土地部分業已辦理公同
    共有，顯然登記之意思表示已取代前者，此外，丁○○、丙○○
    已撤銷贈與之意思表示，並同意各負擔七分之一遺產稅。
㈣、均聲明：⒈原告之訴駁回。⒉如受不利判決，願供擔保請 准免
    為假執行。
三、兩造不爭執事項（見本院卷第243-244頁）：
㈠、兩造父母為江萬選、蕭綢，已分別於100 年7 月12日、102
    年2 月1 日死亡；兩造及訴外人蕭世雄、蕭勝雄為蕭綢之繼
    承人。
㈡、蕭綢之遺產稅3,704,609 元已由原告於102 年11月8日繳納完
    畢（見本院卷第37頁）。
㈢、丁○○、丙○○有簽立系爭切結書（見本院卷第35頁），並在系
    爭分割協議書簽名（見本院卷第131 、133 頁）。
㈣、遺產稅繳清證明書（見本院卷第111 頁）所載蕭綢遺產是由
    其繼承人共同繼承，並未分割。
㈤、被告甲○○、乙○○並未在系爭分割協議書上簽名。 
四、本院得心證之理由：
㈠、按未受委任，並無義務，而為他人管理事務者，其管理應依
    本人明示或可得推知之意思，以有利於本人之方法為之。又
    管理事務，利於本人，並不違反本人明示或可得推知之意思
    者，管理人為本人支出必要或有益之費用，或負擔債務，或
    受損害時，得請求本人償還其費用及自支出時起之利息，或
    清償其所負擔之債務，或賠償其損害。又如其管理係為本人
    盡公益上之義務，或為其履行法定扶養義務，或本人之意思
    違反公共秩序善良風俗，雖違反本人之意思，仍有前項之請
    求權，此觀民法第172條、第176條及第174條第2項規定自明
    。又繼承人為遺產稅之納稅義務人，遺產及贈與稅法第6條
    第1項第2款定有明文，則為本人墊繳稅金，應屬為本人盡公
    益上之義務。 
㈡、查蕭綢之繼承人為其子女即兩造及訴外人蕭世雄、蕭勝雄共7
    人，且蕭綢於102年2月1日死亡後，其遺產係由前述7人共同
    繼承，並未分割等情，為兩造所不爭執，並有財政部中區國
    稅局豐原分局函送之遺產稅核定通知書、土地登記第一類謄
    本在卷可佐（見本院卷第139-142、53-69頁），自堪認為真
    實。原告因繼承取得蕭綢財產上之一切權利義務而同負上開
    納稅義務，雖原告未受其他繼承人之委任，然其代為繳納上
    開稅捐，自屬為包括被告4人在內之全體繼承人繳納而為之
    管理事務。縱部分繼承人不同意原告代為繳納，然依上說明
    ，原告代為墊付遺產稅，係為其他繼承人履行公益上之義務
    ，原告自得請求被告償還其費用。
㈢、原告先位主張應由繼承人即原告、乙○○、甲○○及訴外人蕭世
    雄、蕭勝雄共5人共同繼承蕭綢之遺產，並請求乙○○、甲○○
    各償還五分之一遺產稅，為無理由：
　⒈查蕭綢之遺產係由其繼承人共同繼承，並未分割一節，為兩
    造所不爭執，且有土地登記第一類謄本在卷可佐（見本院卷
    第53-69頁），既蕭綢遺產是由其繼承人7人共同繼承，則原
    告主張由丁○○、丙○○以外之繼承人5人共同負擔遺產稅，並
    請求乙○○、甲○○各負擔五分之一即740,922元，即非有據，
    無法准許。
　⒉原告雖以丁○○、丙○○簽署系爭切結書及系爭分割協議書，足
    見其等不願繼承遺產，同意由其餘5名繼承人繼承等語。惟
    繼承人有數人時，在分割遺產前，各繼承人對於遺產全部為
    公同共有。而除法律或契約另有規定外，公同共有物之處分
    及其他之權利行使，應得公同共有人全體之同意。民法第11
    51條、第828條第3項分別定有明文。查系爭遺產分割協議僅
    經原告、丁○○、丙○○及訴外人蕭世雄、蕭勝雄於102年11月5
    日簽署，並無乙○○、甲○○之同意或簽名，即非由全體繼承人
    同意而作成；另系爭切結書僅係丁○○、丙○○簽署，無其他繼
    承人之署名，難認已獲全體繼承人之意思合致，核諸上開規
    定及說明，原告主張蕭綢之遺產應由丁○○、丙○○以外之繼承
    人繼承，即非可採，況兩造對於蕭綢遺產係由其繼承人共同
    繼承，並未分割一節並無爭執，益證原告先位請求為無理由
    。
㈣、原告備位主張由全體繼承人即原告、被告4人及訴外人蕭世雄
    、蕭勝雄7人共同繼承蕭綢之遺產，並請求乙○○、甲○○各償
    還七分之一遺產稅，為有理由：
　⒈按繼承人為遺產稅之納稅義務人，為遺產及贈與稅法第6條第
    1項第2款所明定。次按數人負同一債務或有同一債權，而其
    給付可分者，除法律另有規定或契約另有訂定外，應各平均
    分擔或分受之，民法第271條前段亦有明文。
　⒉查蕭綢之繼承人為兩造及訴外人蕭世雄、蕭勝雄共7人，遺產
    係由全體繼承人共同繼承，並未分割，且蕭綢之遺產稅3,70
    4,609 元已由原告於102 年11月8日繳納完畢等情，此為兩
    造不爭執之事實，則依上述說明，乙○○、甲○○就原告繳納之
    遺產稅自應按繼承人數各分擔其中七分之一。至甲○○雖稱應
    依分產合約書履行等語，惟該合約書之簽署日期為76年12月
    2日（見本院卷第89-93頁），距今已30餘年，且於蕭綢逝世
    ，原告繳清遺產稅，並辦理土地繼承登記完畢為止，均未見
    甲○○有何行使權利行為，其既未舉證存有無須償還七分之一
    遺產稅事實，所為抗辯，即難採憑。
五、綜上所述，原告依無因管理之規定，先位聲明請求乙○○、甲○○各給付740,922元及遲延利息，為無理由，應予駁回，其
    假執行之聲請應併予駁回。原告備位聲明請求被告4人各給
    付529,230元及自起訴狀或追加被告書狀繕本送達翌日（即
    乙○○自109年7月23日、甲○○自109年7月24日、丁○○自109年1
    1月17日、丙○○自自109年11月29日，見本院卷第45、47-123
    、125頁）起，均至清償日止，均按週年利率百分之5計算之
    遲延利息，為有理由，應予准許。又兩造就備位請求均陳明
    願供擔保，聲請宣告假執行或免為假執行，均核無不合，本
    院爰酌定相當之擔保金額准許之。
六、本件事證已臻明確，兩造其餘攻擊防禦方法及所提出之證
    據資料，經本院斟酌後，認均不足以影響本判決之結果，爰
    不一一論列，併此敘明。
七、據上論結，原告先位之訴無理由，其備位之訴則為有理由，
    爰判決如主文。
中　　華　　民　　國　　110 　年　　9 　　月　　27　　日
                  民事第五庭    法  官  李蓓
以上正本係照原本製作。　　　　　　　　　
如對本判決上訴，須於判決送達後20日內向本院提出上訴狀。如
委任律師提起上訴者，應一併繳納上訴審裁判費。
中　　華　　民　　國　　110 　年　　9 　　月　　28　　日
                                書記官  陳采瑜